臺灣高等法院臺南分院刑事判決　　　　100年度上訴字第247號
上　訴　人
即　被　告　楊進坤
選任辯護人　王進輝律師(扶助律師)
上列上訴人因殺人未遂等案件，不服臺灣臺南地方法院99年度訴
字第415號中華民國99年12月7日第一審判決（起訴案號：臺灣臺
南地方法院檢察署99年度偵緝字第281、282號），提起上訴，本
院判決如下：
    主  文
上訴駁回。
    事  實
一、楊進坤前於民國97年間因妨害公務案件，經臺灣嘉義地方法
    院97年度訴字第263 號判處有期徒刑五月確定，於97年12月
    30日執行完畢，猶不知悔改。緣楊進坤於98年10月27日下午
    5時50分許駕駛車牌號碼8153-WR之自小客車，欲停放於臺南
    縣永康市○○路188巷7號前之路旁，因認王定謙所有車牌號
    碼9897-WM 之自小客車占用其平日慣常停放之車位，而與王
    定謙及其胞兄王廷榮發生口角衝突，楊進坤遂以「要我賠後
    保險桿，那我賠你一條更大條的」等加害財產之言語恫嚇王
    定謙，致王定謙、王廷榮因而心生畏懼( 楊進坤此部分恐嚇
    犯行，業經原審判處有期徒刑四月，並經其撤回上訴而確定
    )。
二、楊進坤、王定謙、王廷榮口角衝突後，楊進坤因氣憤難平，
    明知於寬度僅約6米左右、前側無出口之188巷巷道中，以汽
    車短距離高速衝撞人，可能發生死亡之結果，竟基於即使以
    汽車衝撞王廷榮、王定謙，造成該二人死亡亦不違反其本意
    之不確定殺人犯意，上車啟動其自小客車向後倒車約10公尺
    ，再朝王定謙及王廷榮站立之位置加速向前衝去，致王廷榮
    因閃避不及，遭楊進坤駕駛汽車之前保險桿撞擊至右腿而倒
    地，因而受有右側脛骨近端外側粉碎性骨折、右下肢腓神經
    麻痺不全等傷害；王定謙則因及時閃避，幸未被撞及。王定
    謙見狀旋趨前至楊進坤車輛之駕駛座旁欲與楊進坤理論。詎
    楊進坤見狀，竟接續前開不確定殺人犯意，持渠放置於車上
    副駕駛座下方之番刀（非槍砲彈藥刀械管制條例所列管之刀
    械），朝王定謙劈砍，幸王定謙向後閃避，且警方人員及時
    趕赴現場，始未得逞，並當場扣得被告所有前開番刀1把。
三、案經王廷榮、王定謙訴由臺南縣警察局永康分局報請臺灣臺
    南地方法院檢察署檢察官偵查起訴。
    理  由
壹、程序部分：
一、關於證人王廷榮、王定謙於警詢陳述之證據能力部分:
    按被告以外之人於審判外之言詞或書面陳述，除法律有規定
    者外，不得作為證據，刑事訴訟法第159條第1項定有明文。
    查證人即告訴人王廷榮、王定謙於警詢之陳述，係被告以外
    之人於審判外之陳述，被告楊進坤及其選任辯護人既然不同
    意作為證據，依刑事訴訟法第159條第1項、第159條之5第1
    項規定之反面解釋，即不得作為本案裁判基礎之證據資料。
    且證人王廷榮、王定謙於警詢所為之陳述，核與偵訊所供被
    害情節大抵一致，而無證明本案犯罪事實存否之必要性，即
    無刑事訴訟法第159條之2例外得作為證據之情形，而無法回
    復其證據能力。
二、其他證據：
    按刑事訴訟法第159條之1至159條之4有傳聞法則之例外規定
    ，又被告以外之人於審判外之陳述，雖不符前4 條之規定，
    而經當事人於審判程序同意作為證據，法院審酌該言詞陳述
    或書面陳述作成時之情況，認為適當者，亦得為證據；當事
    人、代理人或辯護人於法院調查證據時，知有第159條第1項
    不得為證據之情形，而未於言詞辯論終結前聲明異議者，視
    為有前項之同意，刑事訴訟法第159條之5定有明文。本件檢
    察官、被告及其選任辯護人並未就其他證據之證據能力有所
    爭執，且迄於言詞辯論終結前，均未主張有刑事訴訟法第15
    9條第1項不得為證據之情形，是應認已同意作為證據，且經
    本院審酌後，認無不適當之情形，應認均有證據能力。
貳、實體部分:
一、訊據被告楊進坤固坦承曾駕車撞及被害人王廷榮，致王廷榮
    腿部受傷，及持番刀朝向被害人王定謙比劃等事實。惟矢口
    否認有殺人之犯意，並於本院準備程序辯稱: 因告訴人二兄
    弟拿拐杖攻擊我，我倒地後回到車上要休息，他們攻擊我，
    我就開車只是要嚇走他們，不要再攻擊我，但因我倒車無法
    出去，且遭到他們攻擊，很生氣，沒有辦法好好開車，才去
    撞他們，不是故意要撞他們，我快要撞到他們時，就踩煞車
    了。車上的番刀，是我準備開刀店要賣的，我拿刀只是要嚇
    他們而已云云(見本院卷第64頁反面)；嗣於本院審理又辯稱
    : 我只是要倒車而已，沒有注意看(前面)，才撞到被害人，
    我看到被害人就煞車了，我只是隨便拿1把刀比劃云云(見本
    院卷第94頁反面、第96頁)。
二、經查: 被告於98年10月27日下午5 時50分許駕駛車牌號碼81
    53 -WR之自小客車，因前述停車糾紛，與被害人王定謙、王
    廷榮兄弟發生口角衝突，楊進坤遂以「要我賠後保險桿，那
    我賠你一條更大條的」等加害財產之言語恫嚇王定謙( 此部
    分犯恐嚇罪，前經原審判處有期徒刑四月，嗣經被告撤回上
    訴而確定) 。被告與被害人口角衝突後，即駕車衝向被害人
    王定謙、王廷榮兄弟，致被害人王廷榮因閃避不及，遭楊進
    坤駕駛汽車之前保險桿撞擊至右腿而倒地，因而受有右側脛
    骨近端外側粉碎性骨折、右下肢腓神經麻痺不全等傷害；被
    害人王定謙及時閃避，未被撞及，旋即趨前至楊進坤車輛之
    駕駛座旁欲與楊進坤理論，楊進坤復持渠放置於車上副駕駛
    座下方之番刀（非槍砲彈藥刀械管制條例所列管之刀械）朝
    向王定謙劈砍，因王定謙向後閃避，且警方人員及時趕赴現
    場，而未得逞，並當場扣得番刀1 把等事實，為被告所不爭
    執；並經被害人王定謙、王廷榮於偵查、原審及本院指訴明
    確；復有診斷證明書、現場勘察照片、現場圖、被害人戶籍
    資料、受傷照片、案發後位置圖等附卷( 見南縣永警偵字第
    0981002288號卷《下稱警二卷》第17、21至25、30至31頁，
    偵字15702號卷第34至40、58至59頁，原審卷第61至95頁)及
    番刀1把扣案可稽，以上事實自堪認定。
三、被告雖以前詞置辯。然查:
  (一)被告於警詢、偵審歷次供述，反覆不一，所辯並非故意駕車
    衝撞被害人云云，尚難遽採:
  1.被告於警詢原供稱: 「我沒有開車要撞王定謙與王廷榮，只
    有以左手搥王定謙之汽車左前車門，看警報器是否會響，讓
    車主來移車，當時王定謙與王廷榮一起下來說我為何撞他(
    王定謙) 的車，雙方又起口角並有與王廷榮發生肢體衝突，
    我說我並未撞他的車，【然後我要拿東西上樓及吃憂鬱症、
    止跌的藥，但他們不讓我上去，雙方又起口角並有與王廷榮
    發生肢體衝突】，【但是王定謙上前阻擋所以均未真正打起
    來，當時王廷榮欲以拳頭毆打，卻不慎打到王定謙，王定謙
    重心不穩後倒而撞倒我，讓我跌坐在地上】。之後我站起來
    ，稱你既然要我賠後保險桿，那我陪你一條更大條的，我爬
    上車將車倒車約6 公尺後，【王廷榮上前來我車駕駛座旁以
    拳頭打我頭部一拳】，【王定謙前來我車副駕駛座旁用我的
    枴杖撞頭部】，我當時有拿一把番刀(屠刀)架開拐杖，之後
    我生氣又將車倒車約6 公尺後，當時王廷榮與王定謙站在我
    第1次倒車所在位置，我將車打1檔踩油門加速，欲直行後右
    轉撞擊左側兩車門。我踩油門加速前進時，【王廷榮與王定
    謙突然衝出我車頭前】，我見狀便踩煞車，有撞到其中一個
    人，【之後我便下車】稱你們二個人是不要命了，其中有一
    個人腳痛、骨有斷掉，【其中有人叫救護車】，不久後警方
    便到達現場了。王定謙拿拐杖傷害我，我有拿番刀（屠刀）
    架開拐杖，沒有傷害到王定謙，番刀（屠刀）當時是放置車
    內手煞車旁。當時王廷榮欲以拳頭毆打，卻不慎打到王定謙
    ，王定謙重心不穩後倒而撞倒我讓我跌坐在地上，致使我右
    腳浮腫，也不能自行尿尿(所以才至成大醫院就醫請醫生為
    我導尿)。至於左手臂的傷勢，當時我情緒、精神狀況很暴
    躁，因為我左手臂上有傷口，警方用手抓我時，傷口因而流
    血，我沒有要對警方提告」等語(見警二卷第5至11頁)。
  2.被告於偵訊供稱: 「被害人他們下來後，我有與他們發生口
    角，後來還要打架，因為他要打我，所以我有揮手要打他們
    ，但是沒有打到，互毆後本來他們二個要打我，後來又互罵
    。【互毆過程中我有跌倒，起來之後，我覺得很痛苦，想上
    樓吃憂鬱症的藥，但是他們不讓我上去】。當時我撐著拐杖
    ，沒有辦法衝過去，後來我就上我自己的車，我上車之後還
    是很生氣，然後【我就將車倒退約二個車身遠】，他們不讓
    我走，我就很生氣，開一檔要撞他的車，結果我開約10幾公
    里的速度剛起步，他們二人就衝出來，哥哥用拳頭打我的耳
    朵，弟弟拿我的枴杖由副駕駛座的窗戶戳我的頭，那時我的
    枴杖本來是靠在路旁的機車上。他們打完我之後，我更生氣
    ，【我又倒退二個車身】，準備用一檔直行後，右轉撞他的
    車左側車門，我時速約10公里，他們又衝過來我的車頭，我
    看到他們就緊急煞車，就撞到其中一個人，我在車上說你們
    二個不要命了嗎，後來就下車。王廷榮毆打我及王定謙拿枴
    杖打我時，我就拿我車上的番刀，架開枴杖，他們看到我的
    刀就跑掉了。【那把番刀本來是我爸爸的，我拿來削水果及
    在山上採藥用】」( 見偵15702 號卷第7 至10頁) ；「我與
    王廷榮、王定謙衝突過程中，【我開車前進後退只有一次】
    。我在巷子裡面開車前進後退時，我沒有想那麼多，我知道
    【當時他們二個人就站在車子旁邊】。我那時是一時生氣、
    衝動，他們要叫我賠，我的想法要我賠我就給你撞壞一點。
    我起步看到人我就煞車，就撞到王廷榮了。我那時很氣這二
    個人」、「我開車撞王廷榮，王定謙有跑來我車邊阻擋我，
    我有拿刀起來向王定謙比劃。我拿刀出來是因為他們打我，
    我要防衛，他們有一個拿拐杖」(見偵緝281號卷第8、9、21
    頁)等語。
  3.被告於原審供稱: 「我因與王定謙、王廷榮發生停車糾紛，
    他們兩個人把我推倒我很痛，一時生氣，我把車開出來想要
    撞王定謙的車，他們兩個人突然跑出來，我就踩煞車，【我
    就撞到王定謙的車】。他們打我我很生氣，【我是賣菜刀的
    】，我就把我車上的菜刀拿出來亮出來給他們看，我沒有砍
    他們二人，我是想要撞王定謙的車」(見聲羈卷第5至7頁)；
    「他們也有打我，我只是拿刀子保護自己，我沒有恐嚇他，
    也沒有要殺他們的意思。我確實有說: 要我賠後保險桿，那
    我賠你一條更大條的話。那是他們二兄弟打我而且撞倒我，
    我生氣所講的話。第一次倒車後，他(們)毆打我，【我第二
    次又倒退】，準備打檔成空檔，停車和他們理論，但是【車
    子打成加速檔，車子就前衝】，他們二兄弟（王廷榮、王定
    謙）就跳到車子前面我就踩煞車，就撞到王廷榮。【我父親
    是賣菜刀，扣案刀子是我賣椰子要切椰子用的刀】。我車上
    有很多刀，【我準備要開菜刀店】」(見原審卷第15 至18頁
    ) 、「因為我車子往前開，他們二人突然跳下來，我就撞到
    王廷榮右腿，我只有拿番刀起來比一下就放下去，並沒有向
    王定謙揮舞」(見原審卷第67至70頁)、「案發當天，我的車
    子停在王定謙車子的正後方。已經停好了。當時我車子停放
    的位置，副駕駛座已經靠牆了。【我沒有敲打王定謙的車子
    ，請他把車子移開】，他說我撞他的車子，警察來量了之後
    ，那個尺寸都不是我的車子。我要停車以前有一條狗跑出來
    ，我煞車比較快，我停好沒有撞到他們的車，他們就下來說
    我撞到他們的車。【我沒有用手搥打汽車的車門，想要讓警
    報器響，【我有用腳踢他的輪胎】。他們聽到我的車子煞車
    很快的聲音而下來。他們下來說我撞他們的保險桿，我說沒
    有，後來我就打電話給派出所叫警察過來，我和他們在車尾
    理論，他們二個人來就打我，就很兇，說我剛搬來，就來這
    裡耀武揚威，他們二兄弟就聯手打我，我摔到地上，髖骨又
    摔到。我那時候發動引擎，我要開出來，我買便當回來，他
    們二人攻擊我，【我開出來要到醫院】。我當時倒車出來，
    車子退後一點就可以直接開出來。我倒車要往左邊先出來，
    這樣倒車比較方便。往左打出來倒車，要兩次倒車才可以。
    我倒車出來，他們就打我了，我用爬的去車上開車，拐杖都
    掉在那裡，我沒有拐杖沒有辦法走路，我用爬的。我開出來
    往前開，我要開正一點，我在退後，他們二人就拿我的拐杖
    攻擊我。我倒車一點，他們就攻擊我了，我就停下來，拿菜
    刀閃一下跟他們說不要打我。我倒車看後面，往前面開就看
    到他們人在前面，我就煞車了。前面是無尾巷，我倒車完要
    往前開，是因為那時候很急，倒車倒不出去，我很不方便，
    後面還有車子，我要開前面一點要拉直。我倒車轉過來那時
    候被他們攻擊，我沒有很清楚，我一往前面開，看到他們兩
    個人我就煞車了。【我往前開不是要撞他的車子還是要撞誰
    ，我是要開直，我要直接開出去】。【我沒有要撞人，也沒
    有要撞車子】。我一檔開了，往前一動就看到他們就煞車了
    ，不然那兩個人就可以被我撞了，他們兩個人在旁邊走到我
    前面，我不知道，我以為他們還在旁邊，我往後退，再轉身
    過來要往前面再開直一點再退。我不是故意要撞他們的，我
    被他們攻擊了，我人亂昏昏，我怎麼有那個心情要撞他們」
    等語(詳見原審卷第138、160、175、177至192頁)。
  4.被告於本院供稱: 「我不是故意要撞傷被害人，是因為停車
    發生糾紛，撞傷被害人是我不對我知道，可是我沒有殺人的
    犯意。我撤回恐嚇部分的上訴，只就殺人未遂部分上訴」(
    見本院卷第43至44頁) 、「因告訴人二兄弟拿拐杖攻擊我，
    我倒地後回到車上要休息，他們攻擊我，【我就開車只是要
    嚇走他們，不要再攻擊我】。因為我倒車無法出去，因我遭
    到他們攻擊，很生氣，沒有辦法好好開車，【才去撞他們】
    ，不是故意要撞他們。我快要撞到他們時，就踩煞車了。我
    知道我錯了，我也很後悔，我沒有必要和他們發生衝突，車
    上的番刀，是因為我準備開刀店，要賣的，我車上有好幾箱
    ，我拿刀只是要嚇他們而已」(見本院卷第64頁反面)、「我
    只是拿刀在車內嚇唬他(王定謙)。他們兄弟二人不曉得哪個
    人說我撞到車後的保險桿。(為何你要踢他們車的輪胎？)請
    他們把車往前開一點，我就比較好停車，才不會擦撞到他們
    的車。我中度殘障，撐雙邊拐杖，遭到被害人兄弟攻擊，就
    摔倒在地。當天我買便當要回家吃飯。我住被害人樓上。..
    . 番刀是我父親留下的，我拿出來整理，準備要賣的。【扣
    案的那支番刀是殺豬用的】，我爸留下來的，我整理好要賣
    的。... 我車子退後再往前開，沒有注意看，才撞到被害人
    ，我看到他們就煞車。... 我很後悔，我是要倒車開出去，
    不是故意要撞他們的，我只是隨便拿一支刀比劃，才發生這
    種事情」等語(見本院卷第91頁至第96頁)。
  5.綜觀被告前開供述，就(1) 案發前其有無以手搥打被害人王
    定謙之車身，看警報器是否會響，好讓車主來移車？(2) 被
    告係於與被害人發生肢體衝突前，要上樓回家吃藥；還是與
    被害人互毆跌倒之後，才起身欲回家吃藥？(3) 被告係於開
    車撞到被害人前，於雙方互毆期間，即拿出前開番刀架開被
    害人所持被告之拐杖；或係於開車撞倒被害人王廷榮後，於
    王定謙上前理論時，才拿出前開番刀？(4) 前開番刀之用途
    ，究係被告削水果、山上採藥、或賣椰子、或賣菜刀、或殺
    豬、或準備開刀店所用？(5) 被告於開車向前撞到被害人王
    廷榮前，究竟倒車一次或二次？(6) 被告開車向前之目的，
    究係要倒車出巷口、或是要撞被害人王廷榮之車、還是要嚇
    被害人不要繼續攻擊被告？(7) 被告撞到被害人後，究有無
    下車？(8)被告開車出來是要回家吃便當或要去醫院？(9)被
    告開車向前之速度？(10)被告開車向前時，被害人係站在車
    旁，或忽然衝過來車頭？(11)案發當天是被告報警叫救護車
    或他人所為等節之陳述，反覆不一，多所矛盾，自難遽採。
  (二)而被告確有駕車衝撞被害人王定謙、王廷榮二人，並致王廷
    榮受傷等情，不惟被告所不爭執，且經證人即被害人王定謙
    、王廷榮及目擊證人邱國泰證述被害人遭被告撞擊之經過如
    下:
  1.證人王定謙之證述部分:
  (1)證人王定謙於偵訊證稱：「我與我哥哥王廷榮跟楊進坤糾紛
    爭執的過程中，我與我哥哥王廷榮都沒有動手傷害楊進坤。
    事實是在整個過程中我哥哥與楊進坤有做勢要以拳頭毆打對
    方，我站在他們中間勸阻，他們雙方都沒有真的動手打人，
    楊進坤在整個過程中也未倒地或受傷，他在整個過程中，不
    斷對我們嗆聲、恐嚇。被告先後退前進往車子方向一次，但
    因為距離不夠，所以後來又後退前進一次，這次往我及王廷
    榮的方向開來。楊進坤撞到王廷榮後，我要去駕駛座跟他理
    論，他坐在駕駛座上就將刀拿出來，拿在右手，把車門打開
    下車往我身上要砍我，我就趕快跳走閃開。我不知道他要砍
    我那裡。」等語(見偵字15702號卷第21至23頁、50至52頁，
    偵緝字281號卷第20至21頁)。
  (2)證人王定謙於原審證稱: 「被告的車子是停在其車尾正後方
    ，發生爭吵後，被告上車先往左邊倒車倒到巷口，再往前直
    行開過來，【朝著我們二人開來】，當時我站在自己車子旁
    邊，比較靠近巷子中間，王廷榮站在伊左邊，二人面對巷口
    ，再左邊是伊的車子，楊進坤朝二人過來的時候，我將手放
    在王廷榮的肩膀往後跳，就變成在王廷榮的後面，王廷榮來
    不及閃避，所以他的腳就直接被楊進坤撞到。楊進坤車子倒
    車後，直行開過來的時候，時速至少5 、60公里。楊進坤撞
    到王廷榮之後就煞車了，所以人就倒在地上。... 當初他撞
    到我哥哥，我哥哥倒下去，結果沒有撞到我，我跑去車門要
    去找他理論，結果我請他下來，他就從他車上拿了刀要往我
    身上砍，所以我就跳開，那時候剛好警察就來了。他還沒有
    下車警察就來了，他要拿刀子砍我的時候，我去拿拐杖的時
    候，警察就來了。我沒有去開他的車門。他的車門是他自己
    打開的，不是我去打開的。被告有打開門，要準備砍我，我
    就趕快跑開了。後來因被告行動不方便，沒有那麼快下車，
    剛好警察就來了」等語（原審卷170至174頁）。
  (3)證人王定謙於本院陳稱:「(被告拿刀砍王定謙時，到底車窗
    有沒有搖下來，車門有沒有打開？) 車門有打開，是被告打
    開的，車窗本來就搖下來沒有關，我向前跟被告理論時，被
    告就拿刀砍向我，我就趕快閃開，接著警察就來了，被告都
    沒有跟談我們和解賠償」等語(見本院卷第66頁反面)。
  2.證人王廷榮之證述部分:
  (1)證人王廷榮於偵訊證稱:「楊進坤進車後他倒退約8米，做勢
    要往前好像要衝撞王定謙的車子。他在路中間，我們在路中
    間，旁邊有機車擋住，他不是順著倒車，他退到中間，所以
    他行進的路線是要往王定謙的車子右前方的方向前進。他要
    後退衝過來時我與王定謙站在原地沒有動。他的車子速度10
    公里。後來他的車子沒有往王定謙的車子方向，距離我二米
    的方向，【突然往我與王定謙的方向過來】。他往我這裡撞
    來時，他車子前方右側保險桿撞到我的右腳，撞到我的剎那
    他有煞車，王定謙才有空間閃開。他撞到我後我無法走路，
    感覺怪怪的，右腳站立無力，王定謙跑到楊進坤的司機座做
    勢要攻擊楊進坤，楊進坤自他的手煞車旁邊的駕駛座底下拿
    刀子要殺王定謙，王定謙就拿楊進坤丟在路邊的拐杖跑到乘
    客座要攻擊楊進坤時警方就來了。我跟王定謙下樓後，楊進
    坤的車子後退前進應該有三次。因為距離沒有拉開，最後一
    次距離拉比較遠，最後一次就是一開始他往王定謙車子的方
    向開去，但最後往我們二個人方向撞來那次。【楊進坤汽車
    後退要往前都是向人的方向撞去】。他是嗆聲要撞車，但要
    撞車子的機率不大，因為車子是停路邊。被撞到的那次，他
    一開始是要往汽車方向，也就是往右前方方向行駛，一直到
    距離我們二公尺才轉向朝人前進。」(見偵字15702號卷第48
    至52頁) ；「我們沒有毆打楊進坤。他本來就全身都是傷。
    楊進坤是否有開門出來我沒有印像，我那時還站著，【他確
    實有拿刀坐在車內】，他撞到我後，王定謙要去駕駛座跟他
    理論他才拿出來，他如果在撞到我之前已拿刀出來，我一定
    會上前阻止，他就沒有機會上車」(見偵緝281號卷第20至21
    頁)等語。
  (2)證人王廷榮於原審證稱:「我弟弟王定謙住在成功路188巷，
    那個巷子是無尾巷，左邊都是一般的車庫別墅，所以車子都
    停在一樓的右邊。我在樓上聽到王定謙停車地方有異狀，有
    聲音，我就下來看，結果就看到楊進坤將車子停在我弟弟的
    車子的左後方，在那邊咆哮，有意見說那個位置是他在停的
    ，我弟弟車子怎麼會搶著停在他的位置，我上去看車子，後
    面的保險桿有被破壞的情形，我就跟楊進坤理論，叫我弟弟
    王定謙下來，結果我們當時三個人在那邊有發生衝突的情況
    ，有口角的摩擦，但是沒有發生肢體衝突。... 結果他把車
    子倒退，我以為他要撞車子，結果他不是撞車子，他往我的
    人撞過來，所以我閃避不及，被他撞到右腳，被他的車子的
    右前方撞到我的右腳，結果當場我的腳就斷掉了，事情的經
    過是這樣子，我當時腳被撞了就倒在地上了，他就將車子停
    到比較左前方，我弟弟要過去跟他理論，他又從車子裡面手
    煞車的地方拿起番刀。... 他嗆聲的口氣是要針對車子，可
    是結果他做出來的行為不是針對車子，【是朝我的人撞過來
    】。當楊進坤開車要往前撞我的時候，我跟他爭執以後，他
    先上車。當時他上車以後，我大概站在我的車子的左後方。
    王定謙站在我的後方，就是他的車子的左側。我距離楊進坤
    車子的位置比較近。楊進坤車子要往前撞的時候，他朝著人
    的方向撞過來。我與我弟弟站的後面的位置，前方沒有汽車
    出口。楊進坤撞到我以前沒有煞車，撞到我以後才煞車。他
    撞到我以後，他的車子有往前再滑差不多五公尺。我弟弟看
    我被撞，過去駕駛座旁邊要跟楊進坤理論，窗戶是打開的..
    . 。楊進坤拿出刀子要朝王定謙砍，那時楊進坤坐在車上。
    王定謙沒有被楊進坤的番刀所傷。被告用車子來撞人，車子
    就變成殺人兇器了，車子裡面又擺了很多刀械。這部車子是
    王定謙的。被告開車行進是朝我的方向衝過來。王定謙在我
    後方約一公尺半的地方。王定謙沒有被撞到，是因為我站在
    前方，我比王定謙更接近楊進坤的車子。... 案發的地點是
    在188 無尾巷內，當時王定謙的車子朝巷尾，車子的右邊靠
    著牆面。188 巷有六米寬，只可讓兩輛小客車並行或相會。
    當時王定謙的車子後面沒有停放機車，有一段距離，他的車
    後方足夠一輛車子裝進去。我弟弟的車子後方的空檔還足夠
    停放一輛自小客車。當時楊進坤的車子剛好正停在王定謙車
    子的左後方，楊進坤的車子的右邊即副駕駛座那邊沒有停放
    機車。楊進坤當時停車的位置的左邊的寬度足夠自小客車出
    入。如果當時楊進坤的車子停放的位置直接往前的話，可以
    開到王定謙的車子的駕駛座旁邊。當時楊進坤倒車的時候，
    是直行倒車。我站在王定謙車子的左後方。我離巷口比較近
    ，王定謙離巷口比較遠。當時王定謙站在我的後方約一公尺
    。即在他的車子旁邊。時楊進坤在倒車的速度還蠻快的，他
    倒兩次車，他倒一次之後，他感覺距離不夠，就再往後退。
    但是兩次倒車都是直行倒車，沒有往後轉的情形。我當時看
    見楊進坤倒車，我認為他要來撞車，因為他嗆聲他要撞更大
    的破壞。我當時覺得我站的位置，楊進坤如果要撞車，開來
    的時候要往右邊才會撞到車子。楊進坤在撞到我之後，馬上
    就煞車了。他煞車以後又滑行，這時候我已經被撞倒了。我
    被撞倒以後，他雖然有煞車，但是車子有滑行，滑行後就超
    越王定謙的車子了。當初楊進坤超越王定謙的車子以後，王
    定謙就上前要拉楊進坤下車，要跟他理論。楊進坤就從駕駛
    座的右側的手煞車乘客座旁邊的空隙拿出一把刀。楊進坤的
    車門沒有打開。楊進坤有要下來，可是王定謙站在旁邊。楊
    進坤車窗本來就打開了。楊進坤將刀子拿出來了，王定謙看
    到就馬上後退了。番刀有作勢要砍，不然王定謙為何要後退
    。我有看到番刀伸出來，王定謙過去跟楊進坤理論的時候，
    警察就已經來了。我去報警的。當時楊進坤倒車以後，往前
    開的速度蠻快的。我看他開車直行過來，我閃不掉。我直覺
    認為他不會來撞人。等到我發覺他直行要撞我的時候，我就
    閃不掉了。當初他還沒有說要把我們的車子撞更大的破壞以
    前，我就已經報警了。... 我下去樓下跟楊進坤理論的時候
    ，他的車子停在我弟弟王定謙的車子的後面，他有一個小包
    包放在王定謙的後車箱上面，所以我就認定車子的後保險桿
    被刮是他做的，他站在他的車子旁邊，我弟弟講得比較正確
    ，我們兩人差不多幾乎平行。我沒有站在車子和他的中間，
    我們兩人面對巷口，差不多平行，他只是站在我後方一點點
    而已，幾乎平行。他站在我的右邊。所以他講得比較正確，
    所以楊進坤撞過來的時候，因為王定謙剛好倒退，王定謙反
    應比較好，王定謙就握著我右邊的肩膀往我的後方跳，所以
    楊進坤撞過來只有撞到我的右腳，他車子右前方的保險桿的
    高度剛好撞到脛骨，保險桿的高度剛好撞到膝蓋下面，所以
    王定謙所述比較正確，因為我們兩人站的地方差不多平行，
    如果以位置來講，王定謙站在比較靠近巷子的中間。」等語
    (見原審卷第139至160、176至177頁)。
  (3)證人王廷榮於本院證稱: 「被告把事情講得很輕微，其實被
    告先破壞王定謙的車輛保險桿，我們有發生口角互推，被告
    才出言恐嚇說要撞得更嚴重，我們沒有想到被告會用車子當
    作殺人工具，我們並沒有先攻擊被告。被告撞到我之後，王
    定謙要向前與被告理論，被告就拿副駕駛座上的刀子要砍王
    定謙。我們希望被告能夠受到法律的制裁，被告都沒有來找
    我們談和解賠償」、「案發當日我是去找我弟弟王定謙，聽
    到樓下有擦撞的聲音，我才下去看，我和被告間有發生爭吵
    ，但沒有打架的行為，只有推一下，是因王定謙的車占到被
    告停車的位置，才發生口角，但是那個位置在路邊，大家都
    可以停，本來我們以為他要撞我弟弟的車，後來才發現他要
    撞人，事情發生至今，被告都沒有悔意，也沒有理賠，我請
    求被告受到法律的制裁」等語（見本院卷第67頁、第96頁反
    面）。
  3.綜觀證人即王定謙、王廷榮二人前開證述，雖就被告於案發
    時係退車二次或三次、及被告於撞倒王廷榮後有無開車門等
    節，略有出入，然就被告於案發當時，確有先倒車，復加速
    向前並偏左行駛，而朝王定謙、王廷榮二人所站位置前進，
    直至撞到王廷榮時才煞車，嗣於王定謙上前理論時，猶在車
    上取出前開番刀朝王定謙揮砍等情，則無二致，堪信為實。
  4.參以證人邱國泰於偵審證稱：「我出去看時，看到王廷榮、
    王定謙跟楊進坤三人在那邊爭吵，好像是停車糾紛，他們吵
    很久，超過半小時，這中間我進進出出我家。後來楊進坤上
    車開倒車燈，我以為他們吵完了，我那時人在楊進坤的車子
    後方，我就轉頭叫其他的人閃開，我以為他要倒車出去，之
    後我再回頭看就發現車子前面有人被他撞到。... （問：他
    （楊進坤）撞到人後的狀況？）很亂，他在車上沒有下車，
    後來警察就來了。... 【楊進坤是向人撞過去】，他的車子
    本來就在路中央。他撞到人後，我看過去，他的車子是在正
    中央，當時王定謙的車子停在路旁，【他不是往車子的方向
    開過去，是往人的方向過去】。」（見偵字15702號卷第79
    至第80頁）；「我聽到有人爭吵出來看熱鬧，爭吵時三個人
    都在車外，沒有注意到被告是否上車，但有看到倒車燈亮起
    來，【王廷榮、王定謙二人在車子前面】，後來就看到車子
    撞到人，人原本在前面，我再回頭的時候已經撞到了，【人
    沒有移動】，人本來站在那邊，結果就被車子撞了」（見原
    審卷第119至124頁）等語；及被告於本院準備程序亦自承:
    我開車是要嚇走他們，不要再攻擊我等語( 見本院卷第64頁
    反面) ，益證證人王廷榮、王定謙二人指證被告開車係朝渠
    二人駛來，當時王廷榮、王定謙二人並未移動衝向被告車輛
    等情無訛。是被告辯稱: 伊原係要撞王定謙的車輛，是被害
    人突然衝向伊車頭，才會被撞到云云，顯不足採。
  (三)綜此:
  1.經核證人邱國泰、王定謙、王廷榮前開證述，足認被告與王
    定謙、王廷榮爭吵後，隨即上車倒車至巷道中間，並明知王
    定謙、王廷榮站在車子前方，亦有預見其若開車向前衝撞，
    可能會撞到王定謙及王廷榮，卻仍維持一定車速向前直駛，
    而非向王定謙車輛停放之右側偏駛，直至撞倒王廷榮跌倒始
    煞車，而王定謙上前至車子駕駛座旁開啟車門與被告理論時
    ，被告則從副駕駛座下方抽出番刀一把，向王定謙砍去，隨
    即警方人員抵達現場等情，事證明確，已堪認定。
  2.至證人王定謙、王廷榮、邱國泰就撞擊後楊進坤之車門是否
    開啟及由何人開啟之細節部分未甚一致。然衡諸常情，被害
    人王廷榮於遭被告撞擊後，已因右腳骨骨折而倒地，受傷部
    位必然十分疼痛，而無暇詳細注意後續發生之情狀，是以王
    廷榮所述「王定謙上前質問被告」部分雖屬可採，然究竟王
    定謙有無開啟車門、被告如何揮動番刀之情形，仍應以其他
    證人所述為據。另證人王定謙雖證述其並未開啟被告之車門
    ，係被告要砍伊時順便開門等語。然依常情判斷，王廷榮已
    被撞倒地，王定謙上前理論，其用意必係欲阻止被告再行開
    車衝撞或逃離現場，理當開啟車門，始能適當阻止被告，而
    被告亦才會抽刀向王定謙劈砍而去，若車門未開啟，被告本
    可倒車離去，且被告本已行動不便，亦無法快速下車追趕，
    何需再行抽刀劈砍？且王定謙就自己有無開啟車門之陳述，
    亦不無避重就輕之可能。況車內駕駛座上下左右迴旋空間有
    限，依被告之身高加上手持番刀，若車門未開啟，被告於駕
    駛座上坐著手持番刀，空間不足自無劈砍之可能。故認目擊
    證人邱國泰本於客觀第三人之立場於偵查中所為證述：係王
    定謙開楊進坤車門拉他下來之情，較為可採。另關於被告駕
    車衝撞被害人之車速如何，被告與被害人等各執一詞，然均
    無其他事證可佐，且此部分與判決結果之認定，尚無重大影
    響，故不予深究，附此敘明。
  (四)按刑法上之故意，分直接故意（確定故意）與間接故意（不
    確定故意），「行為人對於構成犯罪之事實，明知並有意使
    其發生者」為直接故意。「行為人對於構成犯罪之事實，預
    見其發生而其發生並不違背其本意者」為間接故意。而間接
    故意與有認識的過失（又稱疏虞過失）之區別，二者對構成
    犯罪之事實雖均預見其能發生，但前者對其發生並不違背其
    本意，後者則確信其不發生。與加重結果犯之區別，則在於
    間接故意對犯罪事實之發生，客觀上有預見之可能，主觀上
    亦有預見（不違背其本意）。加重結果犯則對加重結果之發
    生，客觀上雖有預見之可能，但主觀上並未預見。四者概念
    並不相同，適用時應詳予區分（最高法院87年度台上字第27
    16號判決要旨參照）。另按刑法上殺人與傷害致死之區別，
    即在下手加害時有無死亡之預見為斷。至受傷處所是否致命
    部位，及傷痕之多寡，輕重如何，僅足供認定有無殺意之參
    考，原不能為區別殺人與傷害致人死之絕對標準（最高法院
    19年上字第718號判例參照）。經查：
  1.本件被告與被害人王定謙、王廷榮二人發生口角之案發地點
    即前開188 巷巷道，並無法向前通行，乃俗稱之無尾巷，只
    能倒車從巷口出入之情，業經被告及證人王廷榮、邱國泰於
    原審供證在卷（見原審卷第113、151、186 頁）。又該巷道
    之寬度約5.6米 ，僅容兩車併行或相會等情，亦據證人王廷
    榮於原審證述明確(見原審卷第151 頁)，並有台南縣警察局
    永康分局復興派出所交通事故現場圖、現場勘查照片在卷可
    佐（見偵字15702 號卷第34至35頁）。且被害人王廷榮因遭
    被告前開撞擊，致其右膝挫傷、右脛骨閉鎖性骨折，嗣經接
    受右側脛骨近端外側踝部粉碎性骨折開刀內固定術，仍有右
    下肢腓神經不全痲痹之情形，並有成功大學醫學院附設醫院
    診斷證明書及行政院衛生署台南醫院診斷證明書在卷可稽（
    見警二卷第17頁，偵字15072號卷第56頁）。
  2.衡諸被告於短距離狹窄巷弄間，突然駕駛汽車如是具有相當
    重量及速度之交通工具，加速向被害人衝撞，極可能因汽車
    巨大之衝擊力道，造成被害人死亡之結果，此乃眾所周知之
    事。被告於案發當時於前開狹窄巷內開車朝被害人王定謙、
    王廷榮方向衝撞而來，其自可預見被害人極有可能遭其駕車
    撞擊而發生死亡之結果，詎猶驅車前行，終致被害人王廷榮
    因閃避不及而遭撞倒在地，而受有前開傷害，則被告有不確
    定之殺人故意，堪可認定。又被害人王定謙見狀上前理論時
    ，被告明知持刀向人砍去，可能發生死亡結果，詎猶接續前
    開不確定之殺人犯意，再持番刀向王定謙砍殺而去。參以被
    告於警偵及本院分別供稱: 「當時我情緒、精神狀況很暴躁
    」、「我開車直行時，我是越生氣、越暴躁，我覺得玩命也
    可以」、「我那時很氣這二個人」、「因我遭到他們攻擊，
    很生氣，沒有辦法好好開車，才去撞他們，我也很後悔」等
    語(見警二卷第9頁，偵字15702號卷第9頁，偵緝字281 號卷
    第9頁，本院卷第64頁反面)，益證被告於案發當時，因氣憤
    難抑，先後駕車衝撞被害人王定謙、王廷榮二人及持刀揮砍
    被害人王定謙之際，乃有縱被害人因而致死，亦不違背其本
    意之間接故意甚明。
  3.被告及辯護人雖另辯稱被告撞到王廷榮時即已煞車，故無殺
    人犯意，僅是傷害云云。然查，被告於駕車朝被害人王廷榮
    、王定謙二人衝撞時，即已生縱使該二人遭撞發生死亡結果
    ，亦不違反其本意之不確定故意，而非迨其撞及王廷榮後煞
    車始生犯意。本件被害人王廷榮既已遭被害人撞倒成傷，則
    縱被告於撞倒王廷榮時有煞車之情，亦僅係未再繼續殺人犯
    行遂行，並不影響其已生殺人未必故意之形成。至被害人王
    廷榮雖係右腳骨折而幸未發生死亡之結果，然此乃被告之殺
    害行為尚未生被害人死亡結果之未遂問題，揆諸前開判例說
    明，尚不能以此反推被告即無殺人之未必故意。
  4.據上開證據調查結果，並無證據足認王定謙上前理論時，曾
    有毆打被告之行為，被告亦明知持番刀對人劈砍，可能造成
    死亡之結果，然仍抽出番刀對王定謙砍去，是認其亦有殺人
    未遂之不確定故意，該犯意並係接續上開駕車衝撞被害人王
    定謙、王廷榮二人之殺人犯意，惟因警方到場且王定謙閃開
    ，故未得逞。是被告抗辯其拿番刀是為了要保護自己免於被
    打云云，係事後迴避之詞，亦不足採。
  5.至被告雖另辯稱: 案發當時被害人王定謙、王廷榮分別以拐
    杖、拳頭毆打其頭部，伊才生氣反擊云云，然查：
  (1)被告就其遭被害人毆打情節之陳述，前後矛盾不符，已難採
    信。蓋被告於警詢原稱: 雙方並未真正打起來，被害人王廷
    榮欲以拳頭毆打被告時，不慎打到王定謙，王定謙重心不穩
    而撞倒被告(見警二卷第7、9頁)；然被告於偵訊卻稱: 其有
    與被害人發生口角及打架，被告上車後先倒退約二個車身遠
    ，但被害人不讓被告走，被告開一檔要撞被害人的車，才剛
    起步，被害人二人就衝出來，哥哥王廷榮用拳頭打被告耳朵
    ，弟弟王定謙拿枴杖從副駕駛座的窗戶戳被告的頭，被告更
    生氣，遂再倒退二個車身，準備用一檔直行衝撞被害人左側
    車門，另被害人拿枴杖打被告時，被告才拿車上的番刀架開
    枴杖，被害人就跑掉了等語(見偵字15702 號卷第8至9頁)。
    按被告前開供述，前後顯然矛盾，且核與證人邱國泰於原審
    證稱：被害人王廷榮、王定謙二人原本就站在被告車子前面
    ，沒有移動，結果就被車子撞了等語（見原審卷第124 頁）
    ，亦全然不符，自不可採。
  (2)且觀諸被告於案發後就醫所提國立成功大學醫學院附設醫院
    診斷證明書僅記載: 「右臀鈍挫傷」，並未提及被告之頭部
    有任何傷勢或瘀傷之情（見警二卷第18頁）。另警方因處理
    本案所為職務報告書僅記載：「一、... 警方到場時，因王
    廷榮右腿骨折，楊進坤自稱遭王廷榮及王定謙等二人傷害要
    求至醫院就醫，警方經通知救護車載王廷榮及楊進坤前往醫
    院就醫。二、楊進坤於98年10月27日22時30分在本所製作筆
    錄又稱其身體不適(無法自行尿尿)，故又請救護車載往台南
    市成大醫院急診接受醫師導尿。三、楊進坤供稱左手臂傷口
    係當時因其情緒暴躁( 自稱有憂鬱症並長期服藥，但無法出
    示相關證明書文件) ，而警方用手抓時，本身因病長期注射
    止痛藥物致血管脆弱而致受傷流血，本傷害部分不向警方提
    告及究責」等語（見警二卷第2 頁），亦未提及被告頭部有
    遭被害人毆傷之情。
  (3)另據證人王定謙於偵查中證述：過程中我哥哥（即王廷榮）
    與楊進坤有作勢要以拳頭毆打對方，我站在中間勸阻，他們
    雙方都沒有真的動手打人（偵字15702 號卷第21至23頁）；
    及證人邱國泰於偵查中證述：有看到三人在那邊爭吵，沒有
    看到楊進坤拿刀要殺王廷榮兄弟，也沒有看到整個衝突過程
    雙方有無打架等語（同前偵卷第79至80頁）。彼二人均證述
    被告與被害人等間並無互毆之情，此與被告於98年10月27日
    之成大醫院診斷證明書之記載，互核相符，自難以證實被害
    人王定謙、王廷榮有毆打被告之情。被告抗辯其係因遭被害
    人毆打始開車反擊，以嚇阻被害人繼續毆打攻擊被告云云，
    顯不足採信。
  (4)至被告雖於原審聲請傳訊現場在場之人為證，然被告並未敘
    明在場之人為何人，亦未具體陳明所欲聲請傳喚之證人姓名
    、住所，自屬不能調查，則依刑事訴訟法第163 條之2第2項
    規定，認尚無調查之必要，併此敘明。
  (五)綜上所述，本件被告殺人未遂犯行，事證明確，被告前開所
    辯，並不足採，其前開犯行已堪認定，應依法論科。
四、核被告所為，係犯刑法第271 條第2項、第1項之殺人未遂罪
    。被告先駕車衝撞被害人王廷榮、王定謙二人，致被害人王
    廷榮受有前開傷害，然被害人二人均未生死亡之結果部分，
    乃以一行為而殺害二人未遂，為同質想像競合犯，應論以一
    殺人未遂罪；又被告於撞傷王廷榮後，見被害人王定謙上前
    理論時，復持番刀砍殺王定謙，乃係基於前開同一殺人未遂
    犯意下之接續行為，應僅論以一殺人未遂罪。另被告楊進坤
    前於97年間因妨害公務案件，經臺灣嘉義地方法院97年度訴
    字第263號判處有期徒刑5月確定，於97年12月30日執行完畢
    ，有台灣高等法院被告前案紀錄表在卷可參，其於前開徒刑
    執畢五年內，故意再犯本件有期徒刑以上之罪，為累犯，應
    依法加重其刑。又被告所犯殺人未遂罪部分，雖已著手於殺
    人犯罪行為之實行，惟尚未達被害人死亡之結果，其殺人行
    為尚屬未遂階段，爰依刑法第25條第2 項之規定減輕其刑，
    並先加後減之。
五、原審判決以被告罪證明確，因予適用刑法第271條第2項、第
    1項、第25條第2項、第47條第1項、第38條第1項第2 款論處
    。並審酌被告因停車細故與王廷榮、王定謙二人發生口角，
    即出言恐嚇，嗣後更以車衝撞二人而起殺意之犯罪動機，及
    其罔顧人命之態度，造成王廷榮身體及心理之長久傷害，且
    犯後並未與被害人達成和解、亦未坦認犯行，難認有悔意等
    一切情狀，就被告殺人未遂之犯行部分，量處有期徒刑六年
    。另就扣案番刀一把，認非槍砲彈藥刀械管制條例之刀械，
    業經台南縣警察局鑑驗在卷（見偵字15702 號卷第17頁），
    然為被告所有供犯罪所用之物，既經被告供明在卷，應依刑
    法第38條第1項第2款沒收等語。本院經核原審認事用法俱無
    不合，量刑亦在法定刑之範圍內，並無違法裁量之情。被告
    上訴否認有殺人犯意，並請求依傷害罪論處及從輕量刑，為
    無理由，應予駁回。
六、至原審判決理由欄貳、二、(四)中，雖漏未論述被告以一駕車
    殺人行為，同時殺害被害人王定謙、王廷榮二人未遂，為想
    像競合犯( 詳見原審判決書第11頁) ；及於據上論結欄漏未
    引用刑法第55條規定，惟就被告僅應論以一殺人未遂罪之判
    決結果，尚無影響，僅更正敘明如前，不予撤銷改判，併此
    敘明。
據上論結，應依刑事訴訟法第368條，判決如主文。
本案經檢察官許美女到庭執行職務。
中    華    民    國   100    年    5     月    31    日
                  刑事第六庭    審判長法  官  董武全
                                      法  官  孫玉文
                                      法  官  賴純慧
以上正本證明與原本無異。
如不服本判決應於收受送達後10日內向本院提出上訴書狀，其未
敘述上訴理由者，並得於提起上訴後10日內向本院補提理由書（
均須按他造當事人之人數附繕本）「切勿逕送上級法院」。
                                      書記官  蔡宜均
中    華    民    國   100    年    5     月    31    日
附錄本案所犯法條全文
中華民國刑法第271條第1、2項（普通殺人罪）
殺人者，處死刑、無期徒刑或10年以上有期徒刑。
前項之未遂犯罰之。